臺灣桃園地方法院民事判決　九十二年度訴字第二一七七號
　　原　　　告　思立國際股份有限公司
　　法定代理人　戊○○
　　訴訟代理人　庚○○
　　被　　　告　乙○○
　　　　　　　　　　　　　　樓.
　　　　　　　　丁○○　　　住.
　　　　　　　　壬○○　　　住.
　　　　　　　　　　　　　　.
　　　　　　　　丙○○　　　住.
　　　　　　　　己○○　　　住.
　　　　　　　　　　　　　　三.
　　　　　　　　辛○○　　　住.
　　　　　　　　甲○○　　　住.
　　　　　　　　今典企業社即劉東明　　設桃園縣桃園市○○里○鄰○○○街一八
　　　　　　　　　　　　　　　.
右當事人間請求返還溢領獎金事件，於民國九十三年四月十九日辯論終結，本院判決
如左：
    主    文
被告丁○○應給付原告新台幣參萬肆仟捌佰伍拾元，及自民國九十三年一月十日起至
清償日止，按年息百分之五計算之利息。
被告壬○○應給付原告新台幣玖萬肆仟參佰柒拾捌元，及自民國九十三年一月十三日
起至清償日止，按年息百分之五計算之利息。
被告丙○○應給付原告新台幣參萬捌仟貳佰壹拾伍元，及自民國九十三年一月二十四
日起至清償日止，按年息百分之五計算之利息。
被告己○○應給付原告新台幣伍萬參仟肆佰玖拾陸元，及自民國九十三年一月九日起
至清償日止，按年息百分之五計算之利息。
被告辛○○應給付原告新台幣肆萬參仟零柒拾貳元，及自民國九十三年一月九日起至
清償日止，按年息百分之五計算之利息。
被告甲○○應給付原告新台幣肆萬捌仟陸佰伍拾元，及自民國九十二年三月五日起至
清償日止，按年息百分之五計算之利息。
被告今典企業社即劉東明應給付原告新台幣伍萬柒仟伍佰捌拾參元，及自民國九十三
年一月二十四日起至清償日止，按年息百分之五計算之利息。
訴訟費用由被告丁○○負擔百分之九；由被告壬○○負擔百分之二十五；由被告丙○○負擔百分之十；由被告己○○負擔百分之十五；由被告辛○○負擔百分之十二；由
被告甲○○負擔百分之十三；餘由被告今典企業社即劉東明負擔。
    事    實
甲、原告方面：
壹、聲明：如主文所示。
貳、陳述：
一、被告分別與原告簽訂多層次經銷契約成為原告之經銷商，依原告之多層次傳銷獎
    金制度、營業規章等規定，被告或被告組織下線經銷商向原告辦理出貨後，原告
    即就該筆出貨依傳銷獎金比例發放獎金或佣金予被告，惟被告或其下線經銷商有
    辦理退貨者，被告應將先前已向原告領取之獎金或佣金，就其退貨數量依獎金之
    比例返還原告。被告現已分別與原告解除或終止系爭多層次經銷契約，且被告之
    下線經銷商已辦理退貨，依原告經銷商退貨申請書及行政院公平交易委員會民國
    八十一年五月十三日（八一）公參字第００六五二號函之旨，被告應返還溢領之
    獎金或佣金予原告，惟經原告屢次催討，被告均置之不理，為此原告爰依民法不
    當得利之規定，請求被告分別返還下列金額：
（一）被告丁○○於八十七年八月十三日申請加入成為原告之經銷商，依卷附其八十
      八年十二月份之獎金明細表所示，其下線經銷商即訴外人陳坤維、陳柏村向原
      告辦理出貨，原告依前揭獎金明細表之獎金金額匯款予被告丁○○，嗣陳坤維
      、陳柏村於八十九年三月二十二日向原告辦理退貨，被告丁○○應將辦理退貨
      數量部分之溢領獎金新台幣（下同）三萬四千八百五十元返還原告。
（二）被告壬○○於八十九年一月二十五日申請加入成為原告之經銷商，依卷附其八
      十九年一月份之獎金明細表所示，其下線經銷商即訴外人何玉竹、曾瑞德、鄒
      寶鳳向原告辦理出貨，原告依前揭獎金明細表之獎金金額匯款予被告壬○○，
      嗣何玉竹、曾瑞德、鄒寶鳳分別於八十九年四月二十日、同年五月二日向原告
      辦理退貨，被告壬○○應將辦理退貨數量部分之溢領獎金九萬四千三百七十八
      元返還原告。
（三）被告丙○○於八十八年七月十九日申請加入成為原告之經銷商，依卷附其八十
      八年十月份及十二月份之獎金明細表所示，其下線經銷商即訴外人蘇鎮江、劉
      昌貴向原告辦理出貨，原告依前揭獎金明細表之獎金金額匯款予被告丙○○，
      嗣蘇鎮江、劉昌貴分別於八十九年四月十五日、同年三月七日向原告辦理退貨
      。被告丙○○應將辦理退貨數量部分之溢領獎金三萬八千二百十五元返還原告
      。
（四）被告己○○於八十七年七月二十八日申請加入成為原告之經銷商，依卷附其九
      十一年二月份及十二月份之獎金明細表所示，其下線經銷商即訴外人謝春雄向
      原告辦理出貨，原告依前揭獎金明細表之獎金金額匯款予被告己○○，嗣謝春
      雄於九十二年一月二十一日向原告辦理退貨。又依卷附被告己○○於九十一年
      十月份之獎金明細表所示，其下線經銷商即訴外人余新禧、余范蘭妹、劉俊億
      向原告辦理出貨，原告依前揭獎金明細表之獎金金額匯款予被告己○○，嗣余
      新禧、余范蘭妹、劉俊億分別於九十二年二月二十八日、同年三月二十日向原
      告辦理退貨。復依卷附被告己○○於九十一年十一月份及十二月份之獎金明細
      表所示，其下線經銷商即訴外人吳阿美、潘芷筠、曹蕥蘭向原告辦理出貨，原
      告依前揭獎金明細表之獎金金額匯款予被告己○○，嗣吳阿美、潘芷筠、曹蕥
      蘭分別於九十二年三月十三日、同年四月二十四日、同年五月六日向原告辦理
      退貨，總計被告己○○應將辦理退貨數量部分之溢領獎金五萬三千四百九十六
      元返還原告。
（五）被告辛○○於八十八年四月十日申請加入成為原告之經銷商，依卷附其八十八
      年七月份及九月份之獎金明細表所示，其下線經銷商即訴外人袁志成、賴昭如
      、洪瑞蓮、洪瑞良、李岳林向原告辦理出貨，原告依前揭獎金明細表之獎金金
      額匯款予被告辛○○，嗣袁志成、賴昭如、洪瑞蓮、洪瑞良、李岳林分別於八
      十八年十二月三日、八十九年二月十六日向原告辦理退貨，被告辛○○應將辦
      理退貨數量部分之溢領獎金四萬三千零七十二元返還原告。
（六）被告甲○○於八十九年一月八日申請加入成為原告之經銷商，依卷附其八十九
      年四月份之獎金明細表所示，其下線經銷商即訴外人謝淑倩向原告辦理出貨，
      原告依前揭獎金明細表之獎金金額匯款予被告甲○○，嗣謝淑倩於八十九年六
      月十三日向原告辦理退貨，被告甲○○應將辦理退貨數量部分之溢領獎金四萬
      八千六百五十元返還原告。
（七）被告今典企業社即劉東明於八十五年十二月九日申請加入成為原告之經銷商，
      依卷附其八十八年十二月份之獎金明細表所示，其下線經銷商即訴外人黃馨霈
      、謝美菊、鄭淑貞、余崇豪、陳再興、陳坤維、鍾志強向原告辦理出貨，原告
      依前揭獎金明細表之獎金金額匯款予被告劉東明，嗣黃馨霈、謝美菊、鄭淑貞
      、余崇豪、陳再興、陳坤維、鍾志強分別於八十九年六月二十日、同年三月三
      十一日、同年四月六日、同年一月二十日、同年三月二十二日、同年三月三日
      向原告辦理退貨，被告劉東明應將辦理退貨數量部分之溢領獎金五萬七千五百
      八十三元返還原告。
二、對於被告抗辯之陳述：
（一）依系爭多層次經銷契約約定，被告有遵守原告公司業務制度、管理辦法、營業
      守則、政府法令及修正後之政府法令、市場結構調整及修正後之市場結構調整
      等規定，而多層次傳銷事業之主管機關為行政院公平交易委員會，依行政院公
      平交易委員會八十一年五月十三日（八一）公參字第００六五二號函之旨，被
      告之下線經銷商退貨後，已發放予被告之獎金不得由其下線經銷商之退貨款中
      直接扣除，而應向被告追回。
（二）被告辛○○雖以其下線經銷商係因有其他廠商銷價競爭致銷售不易而退貨，惟
      不論其下線經銷商退貨之原因為何，只要其有領取進貨獎金且其下線經銷商有
      退貨之事實，其均應返還溢領之獎金。況其下線經銷商於辦理退貨手續所填具
      之切結書及退貨理由中，並無其所稱係因原告終止代理權而退貨之情形。被告
      辛○○以其欲退回原告之貨物主張抵銷，依民法第三百十九條規定，原告同意
      如被告辛○○之貨品為原告雅歌丹之精油及燻香瓶等產品時，斟酌原產品折舊
      及市場價值減損，願以該產品市價二折金額與其溢領之獎金互為抵銷。
（三）被告甲○○辯稱因不知其下線辦理退貨而主張不需返還獎金予原告，惟依原告
      所提出之辦理退貨申請書、出貨單、退貨單明細表、切結書、發票及匯款單均
      有其下線經銷商之簽章，足證其下線經銷商確有退貨之事實。
（四）被告今典企業社即劉東明雖稱因原告終止代理權及公司經營者分家致其下線經
      銷商無法銷售產品而辦理退貨云云，惟公司經營者分家及終止代理權係原告經
      營理念變更，不論被告其下線經銷商退貨之原因為何，被告確有領取其下線經
      銷商進貨之獎金且其下線經銷商有退貨之事實，被告即應返還溢領之獎金。況
      其下線經銷商於辦理退貨手續所填具之切結書及退貨理由中，並無被告劉東明
      所稱係因原告終止代理權而退貨之情形。被告劉東明並非原告之員工，雙方並
      非成立承攬或僱傭契約，故被告劉東明並無底薪，其所領取之獎金亦非其付出
      勞力之對價。
參、證據：提出影本台北市政府營利事業登記證、行政院公平交易委員會公報、薪資
　　轉帳明細表、匯款回條聯、換貨單、經銷商營業規則各一件、經銷商申請契約書
    、被告組織下線退貨後應追回已領取之獎金明細表、存款憑條、返還溢領獎金切
    結書各七件、獎金明細表十八件、出貨單三十七件、經銷商退貨申請書五十四件
    、退貨單明細三十五件、切結書二十八件、營業人銷貨退回進貨退出或折讓證明
    單三十六件、統一發票四十五件、佣金更正明細表二十一件、郵政存簿儲金薪資
    存款團體戶存款單八件、郵政國內匯款執據十七件、存證信函暨回執二件為證。
乙、被告方面：
Ａ、被告辛○○部分：
壹、聲明：駁回原告之訴。
貳、陳述：
一、在被告辛○○位於桃園縣平鎮市○○路住處附近之柏爵集團店中，可以五折價格
    買到與原告相同之產品，而被告辛○○與其下線經銷商向原告購買產品之價格為
    原價之七點八折，造成被告辛○○及其下線無法售出產品，經向原告反應後，仍
    無法解決。被告辛○○向原告購入產品時間已超過半年，所以不能退貨，被告辛○○主張以前揭向原告購入而無法售出之產品與原告所請求之溢領獎金相抵銷。
二、兩造所簽訂之系爭多層次經銷契約並未載明如何退貨，此違反多層次傳銷管理法
    第十二條之規定，因此原告並無請求伊返還系爭獎金之依據。又原告原代理Ｌａ
    ｍｐ　Ｂｅｒｇｅｒ薰香產品乃法國百年歷史、信譽優良之產品，於八十八年間
    市場出現類似產品時，原告於報上刊登嚴重聲明啟示，經行政院公平交易委員會
    認定原告有虛偽不實之宣傳行為而予以處分，故經銷商乃紛紛退出原告之傳銷組
    織。
參、證據：提出照片正本三張、影本經銷商申請契約書、剪報、公平交易委員會資料
    庫查詢結果各一件為證。
Ｂ、被告甲○○部分：被告甲○○未於最後言詞辯論期日到庭，惟據其以前到庭所為
    之聲明及陳述則以：
壹、聲明：駁回原告之訴。
貳、陳述：原告原名為「雅歌丹」，代理訴外人柏格公司之產品，被告甲○○申請加
    入成為原告之經銷商時，原告剛好與柏格公司終止代理權，被告甲○○及其下線
    向原告都批不到貨，下線因而無法經營，嗣原告交付其新研究之產品，惟新產品
    無法令客戶滿意，被告甲○○之下線經銷商即向原告辦理退貨，當時被告甲○○
    並不知悉其下線有辦理退貨，直到接到原告所發之存證信函，被告甲○○欲將貨
    物退回原告，然因已超過時間而無法退貨。
Ｃ、被告今典企業社即劉東明部分：被告今典企業社即劉東明未於最後言詞辯論期日
    到庭，惟據其以前到庭所為之聲明及陳述則以：
壹、聲明：駁回原告之訴。
貳、陳述：依原告所提出退貨相關單據可見退貨日期均在八十九年三月份之後，當時
    因原告要自行研發產品而要求經銷商配合行銷，惟此違反原告原本代理進口法國
    原裝產品而由被告經銷之承諾，且原告事先並未告知其要代理其他產品，造成被
    告劉東明及其下線經銷商大量退貨，後來伊及伊之下線經銷商另向原代理商購買
    販賣柏格公司之產品。
Ｄ、被告丁○○、壬○○、丙○○、己○○部分：
    被告丁○○、壬○○、丙○○、己○○均未於言詞辯論期日到場，亦未提出書狀
    作何聲明或陳述。
    理    由
壹、本件被告甲○○、今典企業社即劉東明均經合法通知，未於最後言詞辯論期日到
    場；另被告丁○○、壬○○、丙○○、己○○均經合法通知，未於言詞辯論期日
    到場，均核無民事訴訟法第三百八十六條所列各款情形，爰依原告之聲請，由其
    一造辯論而為判決。
貳、原告主張被告原均為其經銷商，依原告之多層次傳銷獎金制度、營業規章等規定
    ，被告或被告之下線經銷商向原告辦理出貨後，原告即依傳銷獎金比例發放獎金
    予被告，惟被告或被告之下線經銷商辦理退貨時，被告應將已向原告領取之獎金
    依退貨比例返還原告。而被告丁○○於八十七年八月十三日成為原告之經銷商，
    依卷附其八十八年十二月份之獎金明細表所示，其下線經銷商即訴外人陳坤維、
    陳柏村向原告辦理出貨，原告將系爭獎金明細表之獎金匯款予被告丁○○，嗣陳
    坤維、陳柏村於八十九年三月二十二日向原告辦理退貨，被告丁○○應將辦理退
    貨數量部分之溢領獎金三萬四千八百五十元返還原告。被告壬○○於八十九年一
    月二十五日成為原告之經銷商，依卷附其八十九年一月份之獎金明細表所示，其
    下線經銷商即訴外人何玉竹、曾瑞德、鄒寶鳳向原告辦理出貨，原告將系爭獎金
    明細表之獎金匯款予被告壬○○，嗣何玉竹、曾瑞德、鄒寶鳳分別於八十九年四
    月二十日、同年五月二日向原告辦理退貨，被告壬○○應將辦理退貨數量部分之
    溢領獎金九萬四千三百七十八元返還原告。被告丙○○於八十八年七月十九日成
    為原告之經銷商，依卷附其八十八年十月份及十二月份之獎金明細表所示，其下
    線經銷商即訴外人蘇鎮江、劉昌貴向原告辦理出貨，原告將系爭獎金明細表之獎
    金匯款予被告丙○○，嗣蘇鎮江、劉昌貴分別於八十九年四月十五日、同年三月
    七日向原告辦理退貨，被告丙○○應將辦理退貨數量部分之溢領獎金三萬八千二
    百十五元返還原告。被告己○○於八十七年七月二十八日成為原告之經銷商，依
    卷附其九十一年二月份及十二月份之獎金明細表所示，其下線經銷商即訴外人謝
    春雄向原告辦理出貨，原告將系爭獎金明細表之獎金匯款予被告己○○，嗣謝春
    雄於九十二年一月二十一日向原告辦理退貨。又依卷附被告己○○於九十一年十
    月份之獎金明細表所示，其下線經銷商即訴外人余新禧、余范蘭妹、劉俊億向原
    告辦理出貨，原告依系爭獎金明細表之獎金匯款予被告己○○，嗣余新禧、余范
    蘭妹、劉俊億分別於九十二年二月二十八日、同年三月二十日向原告辦理退貨。
    復依卷附被告己○○於九十一年十一月份及十二月份之獎金明細表所示，其下線
    經銷商即訴外人吳阿美、潘芷筠、曹蕥蘭向原告辦理出貨，原告將系爭獎金明細
    表之獎金匯款予被告己○○，嗣吳阿美、潘芷筠、曹蕥蘭分別於九十二年三月十
    三日、同年四月二十四日、同年五月六日向原告辦理退貨，總計被告己○○應將
    辦理退貨數量部分之溢領獎金五萬三千四百九十六元返還原告。被告辛○○於八
    十八年四月十日成為原告之經銷商，依卷附其八十八年七月份及九月份之獎金明
    細表所示，其下線經銷商即訴外人袁志成、賴昭如、洪瑞蓮、洪瑞良、李岳林向
    原告辦理出貨，原告將系爭獎金明細表之獎金匯款予被告辛○○，嗣袁志成、賴
    昭如、洪瑞蓮、洪瑞良、李岳林分別於八十八年十二月三日、八十九年二月十六
    日向原告辦理退貨，被告辛○○應將辦理退貨數量部分之溢領獎金四萬三千零七
    十二元返還原告。被告甲○○於八十九年一月八日成為原告之經銷商，依卷附其
    八十九年四月份之獎金明細表所示，其下線經銷商即訴外人謝淑倩向原告辦理出
    貨，原告將系爭獎金明細表之獎金匯款予被告甲○○，嗣謝淑倩於八十九年六月
    十三日向原告辦理退貨，被告甲○○應將辦理退貨數量部分之溢領獎金四萬八千
    六百五十元返還原告。被告今典企業社即劉東明於八十五年十二月九日成為原告
    之經銷商，依卷附其八十八年十二月份之獎金明細表所示，其下線經銷商即訴外
    人黃馨霈、謝美菊、鄭淑貞、余崇豪、陳再興、陳坤維、鍾志強向原告辦理出貨
    ，原告將系爭獎金明細表之獎金匯款予被告劉東明，嗣黃馨霈、謝美菊、鄭淑貞
    、余崇豪、陳再興、陳坤維、鍾志強分別於八十九年六月二十日、同年三月三十
    一日、同年四月六日、同年一月二十日、同年三月二十二日、同年三月三日向原
    告辦理退貨，被告劉東明應將辦理退貨數量部分之溢領獎金五萬七千五百八十三
    元返還原告。為此依民法不當得利之規定提起本件訴訟等語。
參、被告辛○○以伊位於桃園縣平鎮市○○路住處附近可以五折價格買到與原告相同
    之產品，惟伊及其下線經銷商向原告購買之價格為原價之七點八折，造成伊及其
    下線經銷商無法售出產品，雖向原告反應仍無法解決，伊主張以向原告購入之產
    品與系爭溢領獎金相抵銷。又兩造簽訂之系爭多層次經銷契約並未載明如何退貨
    ，違反多層次傳銷管理辦法第十二條之規定，因此原告並無請求伊返還系爭獎金
    之依據。另於八十八年間市場出現類似系爭薰香產品時原告於報上刊登嚴重聲明
    啟示，經行政院公平交易委員會認定原告有虛偽不實之宣傳行為而予以處分，故
    經銷商乃紛紛退出原告之傳銷組織等語資為抗辯。被告甲○○另以伊加入為原告
    之經銷商時，原告剛好與柏格公司終止代理權，致伊及其下線經銷商無法向原告
    批到貨，伊之下線經銷商因而無法經營，嗣原告交付其新研發之產品無法令客戶
    滿意，故伊之下線經銷商乃向原告辦理退貨，伊直到接到原告所發之存證信函才
    知伊下線經銷商辦理退貨，伊欲將貨物退回原告，然已因超過時間無法退貨等語
    置辯。被告今典企業社即劉東明則辯稱系爭退貨日期均在八十九年三月份之後，
    當時原告因要自行研發產品而要求經銷商配合行銷，惟此違反原告原本代理進口
    法國原裝產品由被告經銷之承諾，且原告事先並未告知其要代理其他產品，造成
    伊及其下線經銷商大量退貨等語。
肆、本件原告主張被告分別於前開所述之時間加入成為原告之經銷商並分別受領原告
    交付如卷附系爭獎金明細表所載之獎金金額，嗣被告之下線經銷商分別於前開所
    述之時間向原告辦理退貨，依被告之下線經銷商退貨之金額與被告已受領系爭獎
    金之比例，被告丁○○溢領之獎金額為三萬四千八百五十元；被告壬○○溢領之
    獎金額為九萬四千三百七十八元；被告丙○○溢領之獎金額為三萬八千二百十五
    元；被告己○○溢領之獎金額為五萬三千四百九十六元；被告辛○○溢領之獎金
    額為四萬三千零七十二元；被告甲○○溢領之獎金額為四萬八千六百五十元；被
    告今典企業社即劉東明溢領之獎金額為五萬七千五百八十三元之事實，業據原告
    提出薪資轉帳明細表、匯款回條聯、換貨單、經銷商營業規則各一件、經銷商申
    請契約書、被告組織下線退貨後應追回已領取之獎金明細表、存款憑條、返還溢
    領獎金切結書各七件、獎金明細表十八件、出貨單三十七件、經銷商退貨申請書
    五十四件、退貨單明細三十五件、切結書二十八件、營業人銷貨退回進貨退出或
    折讓證明單三十六件、統一發票四十五件、佣金更正明細表二十一件、郵政存簿
    儲金薪資存款團體戶存款單八件、郵政國內匯款執據十七件為證，核屬相符，且
    為被告辛○○、甲○○、今典企業社即劉東明所不爭執，而其餘被告經合法通知
    ，既未到庭爭執，亦未提出書狀以供本院審酌，依本院調查證據之結果，自堪信
    原告此部分之主張為真實。
伍、原告又主張依其多層次傳銷獎金制度、營業規章等規定，被告或被告之下線經銷
    商辦理退貨時，被告應將已向原告領取之獎金依退貨比例返還原告乙節，雖為被
    告辛○○所否認，辯稱：系爭多層次經銷契約並未載明如何退貨，違反多層次傳
    銷管理辦法第十二條之規定，原告自無請求伊返還系爭獎金之依據云云。按多層
    次傳銷事業於參加人加入其傳銷組織或計畫時，應與參加人締結書面參加契約；
    參加契約應包括前條第一項第二款至第八款事項。前項之書面，不得以電子文件
    為之。多層次傳銷管理辦法第十二條固有明文。惟查兩造間係以被告申請加入成
    為原告之經銷商時所填載之經銷商申請契約書作為雙方之多層次經銷契約乙節，
    有原告及被告辛○○提出之系爭經銷商申請契約書等件在卷足憑，足見兩造就雙
    方所成立之多層次經銷契約應以書面締結之前開強制規定，並無違反之處，自屬
    有效之契約。而依系爭經銷商申請契約書之記載，其申請人即被告辛○○表明：
    「本人今申請成為貴公司產品之經銷商，本人知道：：：，本人僅為一個完全獨
    立自主的經銷商，：：：：；同時，本人在簽署這份申請書以前已經完全閱讀並
    充分了解雅歌丹國際事業（嗣更名為原告公司）之各項業務制度、管理辦法及營
    業守則，本人完全同意並承諾諄手該類規定的一切條款，並同意視其為本契約內
    容之一部份，：：：：本人同意若不履行上述各項承諾，貴公司有權以書面通知
    逕行終止本人之經銷權利」等語，有系爭經銷商申請契約書在卷可按，而其餘被
    告既均簽立與被告辛○○相同之經銷商申請契約書，足見被告辛○○及其餘被告
    均已同意將原告公佈之各項業務制度、管理辦法及營業守則視為兩造系爭多層次
    經銷契約之一部分，自有拘束兩造之效力。又查依原告提出之經銷商營業規則中
    有關經銷商退出及退貨、換貨辦法第四條規定：「退款方式依照下列兩種方式處
    理：１、退回貨品依當月購買尚未計算獎金時，從當月個人之ＰＶ中扣除退回貨
    品之ＰＶ以現金或支票退還款項。２、退回貨品已計算獎金且撥發完成，須扣除
    撥發獎金部份再以現金或支票退還款項。」等語，亦有系爭經銷商營業規則一件
    附卷可參，且為被告辛○○及其餘被告所不爭執，經核前開規定對兩造亦符合公
    平原則，自亦有效，是堪認原告主張依其多層次傳銷獎金制度、營業規章等規定
    ，被告或被告之下線經銷商辦理退貨時，被告應將已向原告領取之獎金依退貨比
    例返還原告乙節，應屬可採，被告辛○○僅以系爭經銷商申請契約書上未載明如
    何退貨，即謂兩造簽訂之系爭多層次經銷契約違反多層次傳銷管理辦法第十二條
    之規定，故原告無請求伊返還系爭獎金之依據云云，尚無可採。
陸、按無法律上之原因而受利益，致他人受損害者，應返還其利益；雖有法律上之原
    因，而其後已不存在者，亦同。民法第一百七十九條定有明文。又受領人於受領
    時，知無法律上之原因或其後知之者，應將受領時所得之利益，或知無法律上之
    原因時所現存之利益，附加利息一併償還，復為同法第一百八十三條所明文。被
    告辛○○、甲○○及今典企業社即劉東明雖分別以首開情詞，抗辯：原告不得請
    求伊返還系爭獎金云云，惟已為原告所否認，主張：被告之下線經銷商辦理系爭
    退貨，並非如被告辛○○、今典企業社即劉東明所稱係原告終止系爭產品之代理
    權導致，且不論被告之下線經銷商退貨之原因為何，被告均應返還系爭溢領之獎
    金等語。經查被告係因其下線經銷商向原告辦理進貨始得受領系爭獎金，而系爭
    經銷商營業規則規定被告或被告之下線經銷商辦理退貨時，被告應將已向原告領
    取之獎金比例返還原告，系爭經銷商營業規則並為兩造間系爭多層次經銷契約內
    容之一部分，且如前述被告之下線經銷商已向原告辦理退貨，致被告分別溢領如
    前述之獎金額等情，既如前述，足見被告均明知在伊之下線經銷商退貨時，伊就
    系爭退貨之金額應按比例返還其已受領之系爭溢領獎金，則被告就其原已受領系
    爭獎金之法律上原因即因其下線經銷商嗣後辦理退貨而不存在，自屬無法律上之
    原因而分別受有如前述系爭溢領獎金額之利益，致原告受有同額損害，揆諸前揭
    規定，自應分別將其受領之系爭溢領獎金額返還原告。被告辛○○雖抗辯欲以向
    原告購入之產品與系爭溢領獎金為抵銷云云，惟被告辛○○對於原告願意以伊進
    貨產品之市價二折金額與系爭溢領獎金為抵銷乙節並不同意，被告辛○○並自承
    伊向原告購買之貨品已超過半年而無法辦理退貨等語（見本院九十三年二月九日
    言詞辯論筆錄），足見被告辛○○對於原告並無可以與系爭溢領獎金相抵銷之同
    種給付主動債權存在，則被告辛○○為前開抵銷之抗辯，自屬無據。又查依卷附
    被告辛○○、甲○○及今典企業社即劉東明之下線經銷商辦理退貨時所出具之切
    結書及返還溢領獎金切結書所載，各該下線經銷商均係因其個人之因素辦理退貨
    ，並未見有如被告辛○○、甲○○及今典企業社所稱乃因原告更改其原先代理經
    銷之產品致系爭下線經銷商無法取得貨品，或另有他人以原告產品價格之五折販
    賣相同之產品致無法繼續經銷，或因原告從事虛偽不實之宣傳而遭行政院公平交
    易委員會處分之情事所致，則被告辛○○、甲○○及今典企業社即劉東明分別所
    為之前開抗辯，顯然無稽。況前開各節抗辯縱然屬實，亦均無從解免各該被告依
    前開不當得利規定，應返還系爭溢領獎金之義務，是被告辛○○、甲○○及今典
    企業社即劉東明之前開各節抗辯，均不可採。再查原告已於九十二年二月十三日
    寄發存證信函催告被告甲○○應於函到十日內將伊受領之系爭溢領獎金額返還原
    告，惟被告甲○○於同年月十四日收受系爭存證信函後，迄未將系爭溢領獎金額
    返還原告，有原告提出之存證信函及掛號郵件收件回執各一件存卷足稽，且為被
    告甲○○所不爭執，而其餘被告經原告提起本件訴訟後，亦均未將其所分別受領
    之系爭溢領獎金額返還原告，則被告甲○○自九十二年二月二十五日起，其餘被
    告則均應自其收受本件起訴狀繕本送達之翌日起，負遲延之責。又被告丁○○於
    九十三年一月九日；被告壬○○於同年月十二日；被告丙○○、今典企業社即劉
    東明均於同年月二十三日；被告己○○、辛○○均於同年月八日合法收受本件起
    訴狀繕本，自應分別自各該日屆滿即翌日起負遲延責任。從而原告本於不當得利
    之法律關係，請求被告分別給付如主文所示之系爭溢領獎金額，及被告甲○○自
    九十二年三月五日起；與其餘被告分別自起訴狀繕本送達之翌日起，並均至清償
    日止，各按年息百分之五計算之遲延利息，均有理由，應予准許。
柒、本件事證已臻明確，兩造其餘攻擊防禦方法及舉證，核與判決結果無影響，爰不
    一一論述，附此敘明。
據上論結，本件原告之訴為有理由，依民事訴訟法第七十八條，判決如主文。
中　　　華　　　民　　　國　　九十三　　年　　　五　　　月　　  三  　　日
                                臺灣桃園地方法院民事第三庭
~B法　　　官　林雯娟
右為正本係照原本作成
如對本判決上訴，須於判決送達後廿日內向本院提出上訴狀
中　　　華　　　民　　　國　　九十三　　年　　　四　　　月　　二十九　　日
~B法院書記官　林韡婷
